【裁判字號】    96,上訴,299
【裁判日期】    970307
【裁判案由】    誣告
【裁判全文】
臺灣高等法院花蓮分院刑事判決         96年度上訴字第299號
上  訴  人
即  自訴人  乙○○
上  訴  人
即  自訴人  甲○○
上  訴  人
即  自訴人  丙○○
上  訴  人
即  自訴人  庚○○
共      同
訴訟代理人  蔡文玲律師
被      告  丁○○
上  訴  人
即  被  告  辛○○
共      同
選任辯護人  吳秋樵律師
上列上訴人因誣告案件，不服臺灣花蓮地方法院96年度自字第1
號中華民國96年8月21日第一審判決，提起上訴，本院判決如下
：
    主  文
上訴駁回。
    事  實
一、緣丁○○、辛○○夫妻二人於民國88年間，與許進木、薛文
    夫商議合夥投標東華大學外環道路工程8K至13K道路新建工
    程（以下簡稱系爭工程），丁○○因長期在國外不克親理，
    乃為出資名義人，實際上相關事務則交由辛○○處理，然因
    辛○○、許進木、薛文夫均無甲級營造業資格，3人乃向繼
    正營造股份有限公司（下簡稱繼正公司，負責人為乙○○）
    借牌投標，經繼正公司應許後，並於88年3月30日以繼正公
    司名義標得系爭工程，隨後，推由許進木為負責人之東鈺營
    造有限公司負責系爭工程實際施作，薛文夫負責行政事務，
    辛○○則負責財務部分。嗣施工期間，因辛○○認系爭工程
    費用恐有灌水之虞，又因查帳不順遂，乃萌生他念，雖明知
    繼正公司僅係借牌公司，對於系爭工程的實際施作情形為何
    ，並不知情，且在處理相關工程請款領手續時，公司負責人
    乙○○、總經理甲○○（原判決誤載為丙○○）、副總經理
    丙○○（原判決誤載為甲○○）、財務處長庚○○均僅在下
    游承包商轉送之工程費請款單據，作形式上核章，並未實質
    審查工程費用有無遭人灌水（實質審查權則在辛○○、許進
    木及薛文夫之手上），竟意圖他人受刑事處分，虛構辛○○
    等人與繼正公司係合夥施作系爭工程之事實，丁○○僅為名
    義之匯款人，未實際參與系爭工程協議，因信任辛○○所言
    ，於90年4月18日與辛○○共同具名向原審法院提出自訴狀
    稱：「乙○○、丙○○、甲○○、庚○○分別為繼正公司負
    責人、總經理、副總經理及財務處長，而丁○○（辛○○）
    、薛文夫、許進木與繼正公司間，原本商議由繼正公司借牌
    ，嗣後繼正公司竟改變原先協議（嗣於91年4月2日提出疑點
    說明狀，指稱繼正公司嗣後與許進木達成協議，繼正公司改
    以合夥之方式共同施作系爭工程，繼正公司對於上開工程款
    項有實質審查權），且於89年3月間，系爭工程之下包請款
    部分，多未附有原始簽證及數量，且有項目不符之情事，然
    卻均由許進木簽字同意後，寄予繼正公司之副總經理甲○○
    簽字，再由繼正公司財務處長庚○○開期票支付予下包公司
    ，導致給付下包之金額大量灌水加價，丁○○及辛○○在不
    知情下，自88年4月8日起至89年7月25日止，前後共計出資
    新臺幣（下同）16,976,789元。嗣丁○○、辛○○將交通部
    公路局營繕工程明細表和繼正公司之各項請款單據，詳細核
    對帳目後，就新建鋼筋預鑄2號人孔、彎紮鋼筋及混凝土等
    項均有浮報之情事，方才發現許進木、乙○○、甲○○、丙○○、庚○○之聯合詐騙行為」云云，而誣指乙○○、甲○○、丙○○、庚○○涉嫌與許進木共同對其等詐欺。嗣經原
    審法院審理後，認乙○○、甲○○、丙○○、庚○○犯罪嫌
    疑不足，於95年11月20日以90年度自字第15號均為無罪之諭
    知。
二、案經被害人乙○○、甲○○、丙○○、庚○○提起自訴。
    理  由
壹、有罪部分（即被告辛○○被訴誣告部分）
一、按刑法上之誣告罪，本不限於所告事實全屬虛偽時，始能成
    立，倘所告事實之一部分係出於故意虛構，仍不得謂非誣告
    ，最高法院20年上字第662號著有判例可參。本案被告辛○○固不否認於上揭時間向原審法院提出前開自訴狀，並指稱
    繼正公司嗣後改為合夥關係加入系爭工程施作，對於系爭工
    程之款項有實質審查權，嗣原審法院以90年度自字第15號判
    處自訴人乙○○、甲○○、丙○○、庚○○等人無罪，有90
    年4月18日自訴狀、91年4月2日疑點說明狀及原審法院90年
    度自字第15號刑事判決書1份在卷可稽，堪信其為真實可採
    。惟被告辛○○否認有何誣告犯行，辯稱：繼正公司原本與
    伊及薛文夫、許進木等人商議以借牌方式為之，但後來繼正
    公司卻主張要以合夥方式為之，此由雙方約定系爭工程之押
    標金利息由繼正公司負擔60%，伊與薛文夫、許進木等人負
    擔40%，及系爭工程款項審核程序等情均可證明，而系爭工
    程帳目，確實在新建鋼筋預鑄2號人孔、彎紮鋼筋及混凝土
    等項均有浮報之情形，因當時係丙○○、乙○○出面與其等
    談論合夥事宜，另甲○○、庚○○分為繼正公司總經理及財
    務長，且系爭工程備用金使用明細表等資料上均有甲○○之
    簽名，並由庚○○核發支票，因而伊認為其等與許進木有共
    同詐欺伊之嫌疑，遂對其等提出自訴云云。經查：
（一）系爭工程之請款方式為：下游包商填載估價單後，經與現
      場工地主任核對數量無誤後，即交予許進木再次確認，許
      進木覆核後，系爭工程之會計人員（按：先後由廖婉如、
      蔣筱瑩、林燕萱擔任，即將估價單、發票及填妥金額之支
      票等資料寄至繼正公司，繼正公司核對支票金額與所附發
      票等憑證無誤後，乃於支票上蓋妥繼正公司大章之支票寄
      回系爭工程之會計人員，會計人員再將估價單、支票、發
      票明細表等資料交由被告辛○○審核，由其蓋上所保管之
      乙○○小章於支票上後，下游包商乃能取得該支票款項等
      情，業據證人廖婉如於原審法院審理中證述明確（原審卷
      一第222至226頁），經核與證人蔣筱瑩、林燕萱於原審法
      院90年度自字第15號詐欺案件審理中證述之系爭工程請款
      流程相符（該案卷一第202至206頁）；證人即上開工程
      下游包商謝劉永於前開詐欺自訴案件審理中亦證稱；我到
      許進木公司請款，他們工地有個管財務的小姐，小姐會查
      核帳目，若沒問題，他們合請的小姐就會通知我們去拿蓋
      有繼正公司大章的支票，我們再持票向辛○○換現金，有
      時票上未蓋小章，我們還要自己去找辛○○請的小姐蓋小
      章。有時候票我沒有拿到，就直接去換現金，第一次是許
      進木帶我去向辛○○貼現，後來是我自己去貼現，有時候
      是沒有票，我就直接表示要貼現錢等語（該案卷二第32、
      33頁），已足認被告辛○○確實有保管乙○○小章及參與
      系爭工程請款審核程序。雖被告辛○○辯稱：伊因移民關
      係，需於紐西蘭當地每年至少居留日數183日，倘伊真係
      收執該印章，豈不於工程施作當中，有183日無法開立支
      票給付票款，又工程乃逐期撥款，薛文夫、許進木及繼正
      公司豈會容許有半年時間在國外之伊管理帳務？實則伊僅
      因為出資1千餘萬元，並未看到任何收益乃至帳目，故僅
      於88年12月至89年1月中旬、89年4月27日至89年6月底、
      89年8月3日至89年10月3日保管甲存帳戶之小章而已，上
      開證人所述伊有參與請款流程均不實在云云。然查上開證
      人廖婉如等人僅為系爭工程之會計人員，且均已先後離職
      ，分據證人廖婉如、蔣筱瑩、林燕萱於原審法院本案及前
      開詐欺自訴案件審理中證述明確，則證人廖婉如等人對本
      案並無現實的利害關係，其等應無虛偽證述請款流程之必
      要，其中證人林燕萱更明確證稱是因被告辛○○之提議而
      幫忙記帳的，繼正公司在請款上蓋章乃是行政管理之程序
      ，並無實質審核權（前開詐欺案卷一第204、205頁），
      另謝劉永向被告辛○○票貼之事實，亦有辛○○提出其於
      支票存根上附記票貼時間及金額等內容之文字可參（本院
      卷第108頁），堪認前開證人證詞可採。況查被告辛○○
      離境期間亦曾委託合夥人薛文夫之配偶童豔齡及花蓮二信
      田埔分社經理己○○代管甲存帳戶小章乙節，亦據童豔齡
      、己○○於本院證述屬實（本院卷第227至233頁），可知
      被告辛○○確實保管乙○○之小章，並得以參與系爭工程
      財務審核程序，縱被告辛○○基於信任，未要求系爭工程
      會計人員提出施工文件，或未就估價單記載項目、數額逐
      一查核，致工程項目有灌水浮報之疑慮，亦不足以反推自
      訴人共謀詐欺之嫌。
（二）工程實務中所稱之借牌，乃指有意競標某項工程者，因本
      身未具備各該工程競標者資格，乃向具有各該工程競標資
      格者借用該公司名義參與投標，倘如願得標者，對外固係
      以出借牌照廠商名義與業主簽訂工程合約並按期向業主請
      領工程款，並與各下游廠商簽訂發包合約，然實際上從事
      各該工程經營管理並承擔工程盈虧者，均為上開借牌之人
      ，而出借牌照廠商因屬具名簽約者，對外仍須向業主負其
      工程施作責任，對內則需製作系爭工程款項資料以備稅務
      單位等相關行政單位查詢，是其保留與承包商之契約及依
      借牌者提出之施作發票開立支票給付承包商工程款，並不
      違常情。系爭工程係由被告丁○○（辛○○）與薛文夫、
      許進木合夥投資，並由被告丁○○向繼正公司負責人乙○○借牌投標，嗣後繼正公司並未改以合夥方式加入系爭工
      程施作，也沒有派人監督系爭工程之施作等情，業據證人
      許進木、童豔齡於前開詐欺自訴案件訊問時結證綦詳（該
      案卷三第230至241頁），證人高誌遠於前開詐欺自訴案件
      亦證稱：伊曾受僱許進木擔任系爭工程之監工，現場只有
      伊一名監工，伊每日均有填寫日誌表，約半個月會將日誌
      表送給胡元昭（為交通部公路總局第4區養護工程處工務
      段工務員）核對，每15日結算工材數量，小包提出之請款
      單均是伊初核後送給許進木覆核，伊是向系爭工程之3名
      合夥人報告工材數量之差距等語（該案卷二第28頁）；另
      證人即繼正公司當時之會計人員雲婉如於原審審理中亦證
      稱：系爭工程請款流程中，確實要將相關下游包商提供之
      發票、估驗單等相關資料提出予繼正公司，但繼正公司對
      於系爭工程之估驗數量是否正確，不需實際審核，只需核
      對其交付之發票、估驗請款單與簽發之支票金額是否相符
      ，即可蓋上繼正公司大章於支票上，再寄回系爭工程之會
      計人員等語（原審卷一第226至229頁），已足認繼正公司
      確實為借牌關係，否則繼正公司豈會未安排監工人員以控
      制系爭工程之施作品質，又豈會將繼正公司甲存帳戶之小
      章先後交付予許進木、辛○○保管？並允讓辛○○將印章
      交予系爭工程無何關連之己○○蓋用工程款支票？
（三）雖被告辛○○一再辯稱繼正公司原本係借牌關係，後來改
      變主意，要求以合夥關係加入系爭工程施作，上開相關證
      人之證述均屬偽證云云，據其於本院陳稱：88年4月底，
      許進木與薛文夫在電話中告知要與繼正公司改用合夥關係
      ，並由繼正公司管帳，經其向自訴人庚○○查證確有此事
      ，然此情業經許進木、庚○○於前開詐欺自訴案中否認。
      被告辛○○又稱：88年6月9日，薛文夫及其配偶戊○○至
      其家中，再度表明與繼正公司為合夥關係，繼正公司已開
      立甲存帳戶，俾利管帳乙節，亦經戊○○於本院審理訊問
      時予以否認。被告辛○○另提出履約保證金出資金額比例
      表謂其內容記載「建章與繼政利純對分各付5%稅，各付3%
      稅牌照稅」（本院卷第210頁），以為繼正公司合夥之證
      明，然據證人戊○○於本院證稱：當時傳真這份資料，是
      要告訴繼正公司底價，如果標的底價有多的盈餘，利潤可
      能會給牌主多一點（本院卷第229頁），此與傳真文件收
      件人即自訴人乙○○於本院準備程序陳述：這份文件只是
      要告訴我投標價格等語相符（本院卷第203頁）。且稽之
      文件記載「確認（底價$1億2仟360萬成本）。」「（假設
      ）1億2仟萬底價…，1億3仟萬得標…」「（第二次確認）
      19 99年3月29日傳真」之內容，足徵該份文件係投標前通
      知繼正公司投標之最低底價及高於1億2仟360萬元得標，
      繼正公司可獲得之利潤，並得證明繼正公司並無底價之決
      定權，是被告辛○○於文件上記載「（假設）1億3仟萬得
      標（建章與繼政利純對分各付5%稅各付3%稅牌照稅」，並
      非繼正公司與被告辛○○協議之結論，根本無足證明繼正
      公司為合夥關係。況觀以被告辛○○以其與丁○○之名義
      ，於90年3月1日寄發予許進木、薛文夫（正本收件人）及
      繼正公司（副本收件人）之存證信函內容：「我們夫妻於
      88年4月8日與你們合夥承包繼正公司標得東華大學道路工
      程，言明工地由許進木負責、行政由薛文夫負責、金錢由
      我夫妻負責，工程於89年9月15日完工，至今為止為清算
      合夥關係，訂於90年3月6日下午2點在薛文夫處會帳....
      」（原審卷一第4頁）；另被告辛○○於89年10月3日，對
      於當時系爭工程款項，在繼正公司處進行會帳，並由被告
      辛○○與許進木、薛文夫共同簽訂同意撥付款項至下游包
      商共億機械工業股份有限公司及許進木帳戶內，嗣後所有
      工程款均應撥付被告辛○○帳戶內，廠商款項亦由此帳戶
      支出之同意書內容觀之（原審卷一第68頁），對於系爭工
      程款項之會帳事宜，被告辛○○一直以來均係與許進木及
      薛文夫等合夥人共同為之，若繼正公司確實與之為合夥關
      係，被告辛○○於存證信函中豈會未要求繼正公司參與合
      夥關係之清算會議，且對於系爭工程款之支付協議，亦未
      要求合夥人之一之繼正公司簽名於同意書上之理？此均有
      悖於常情，益證繼正公司確實並非系爭工程之合夥人，被
      告辛○○前開辯詞不可採。
（四）繼正公司因係與許進木等人商議出借牌照，而參與系爭工
      程投標並得標，其為工程合約之承攬人，依約應提供履約
      保證，因該工程得標時，已由繼正公司提出約1,800萬元
      之履約保證金，嗣後因投標金額低於底價，故必須多支出
      約5,000多萬元之履約保證金，總計需支出7,000多萬元履
      約保證金，因此繼正公司方會與被告辛○○、薛文夫、許
      進木等人約定分別按60%與40%之比例，支付系爭履約保證
      金之利息，然被告辛○○須提供1000萬元之擔保，薛文夫
      以其房地為繼正公司設定抵押，業據證人乙○○於原審證
      述明白（原審卷二第8、9頁），故尚難僅以繼正公司與被
      告辛○○、薛文夫、許進木等人依比例支出履約保證金利
      息即認定其為合夥關係，否則繼正公司從業主核撥之工程
      款中扣留借牌費用，被告辛○○、薛文夫、許進木等人何
      以均未置一語。
（五）綜上，足認被告辛○○明知繼正公司確非合夥關係，對於
      系爭工程請款並無實質審查權，故不可能有何詐領工程款
      之情事存在，縱系爭工程有浮報之情，其有無被詐欺，而
      有採行訴訟方式究明之必要，自訴對象應為實際參與工程
      之人，不應對其已確知之事項，捏造自訴人所屬繼正公司
      為系爭工程合夥人，自訴人所為形式審核訛稱具有實質管
      核權限，對自訴人4人提起詐欺案件自訴，故其有誣告犯
      行，應堪認定。本案事證明確，被告辛○○犯行，堪以認
      定，應依法論科。
二、按刑法上之誣告罪，係侵害國家法益之犯罪，故以一狀誣告
    數人，仍屬單純一罪，最高法院91年度台上字第927 號刑事
    判決可資參照，故核被告辛○○所為，係犯刑法第169條第1
    項之誣告罪。審酌被告辛○○捏造事實，誣告自訴人犯罪，
    不僅造成司法資源之浪費，且無端對自訴人造成精神困擾與
    金錢、時間之無謂支出，其犯罪之動機、手段，及犯罪後未
    坦承犯行之態度等一切情狀，原審量處有期徒刑3月，又以
    本件犯罪時間係在96年4月24日以前，而依中華民國九十六
    年減刑條例第2條第1項第3款規定，按所宣告之刑減刑1/2，
    尚屬允當。本案被告辛○○上訴否認犯罪，及自訴人上訴指
    摘原審判決量刑過輕，均無理由，應予駁回。
貳、無罪部分（即被告丁○○被訴誣告部分）：
一、自訴意旨略以：被告丁○○雖明知繼正公司係借牌公司，對
    於核發系爭工程下包施作費用僅有形式審查之情，竟意圖他
    人受刑事處分，虛構繼正公司係合夥施作系爭工程之事實，
    於90年4月18日，與被告辛○○共同向原審法院提出前揭自
    訴狀，而誣指自訴人乙○○、甲○○、丙○○、庚○○涉嫌
    對其等詐欺，因認被告丁○○涉犯刑法第169條第1項之誣告
    罪嫌云云。
二、按犯罪事實應依證據認定之，無證據不得推定其犯罪事實；
    另不能證明被告犯罪者，應諭知無罪之判決，刑事訴訟法第
    154條、第301條第1項分別定有明文。次按事實之認定，應
    憑證據，如未能發現相當證據，或證據不足以證明，自不能
    以推測或擬制之方法，以為裁判基礎，最高法院40年台上字
    第86號著有判例可資參照。又誣告罪之成立，以告訴人所訴
    被訴人之事實必須完全出於虛構為要件，若有出於誤會或懷
    疑有此事實而為申告，以致不能證明其所訴之事實為真實，
    縱被訴人不負刑責，而告訴人本缺乏誣告之故意，亦難成立
    誣告罪名，最高法院44年台上字第892號判例可資參照。
三、自訴人認被告丁○○涉犯上開罪嫌，無非係以90年4月18日
    自訴狀、原審法院90年度自字第15號刑事判決書、90年3月1
    日存證信函、被告入出國日期證明書等為論據。訊據被告丁○○堅決否認有何誣告犯行，辯稱：相關之工程事務均由被
    告辛○○處理，後來被告辛○○告知伊有遭許進木及繼正公
    司詐欺之嫌疑，因當初會計蔣筱瑩誤以其名義匯款給繼正公
    司，所以就由伊和被告辛○○一起具名提出自訴，伊並沒有
    誣告之故意等語。經查：
（一）被告丁○○確實以其與被告辛○○之名義提出上開詐欺自
      訴，並經原審法院以90年度自字第15號判處自訴人4人無
      罪一情，為被告丁○○所不否認，且有自訴狀1份在卷可
      佐，堪信其為真實可採。
（二）被告丁○○雖知悉欲與薛文夫、許進木共同施作系爭工程
      事宜，並由其出面向繼正公司負責人乙○○借牌，然系爭
      工程細節均交由被告辛○○洽談，被告丁○○未出面與繼
      正公司談論過系爭工程事宜，直至89年10月3日其等與薛
      文夫、許進木發生帳務問題時，被告丁○○方與被告辛○○一同至繼正公司與薛文夫、許進木會帳，但當時均由被
      告辛○○決定相關事宜，並由被告辛○○簽訂同意書等情
      ，業據證人乙○○於原審審理中證述明確（原審卷二第10
      頁）。加以證人辛○○亦證稱：系爭工程一直都是伊在處
      理，被告丁○○並未出面處理過，也是伊自行決定以被告
      丁○○之名義匯款1,000萬元履約保證金予繼正公司，後
      來伊認為系爭工程帳目不清，所以才把一切告訴被告丁○○，後來要對自訴人4人提起自訴案件，也是伊決定的，
      只是當初係以被告丁○○之名義匯款給繼正公司，所以才
      會以被告陳民忠和伊之名義共同提起自訴等語（原審卷二
      第13頁），足認被告丁○○除一開始曾出面向繼正公司借
      牌外，對於後續工程事宜並未參與，均係根據被告辛○○
      之說明辦理，且依被告辛○○提出之「東華大學8K至13K
      道路新建工程竣工結算與施工成本核對表」、「申請被告
      應償還金額明細表」、東臺建設股份有限公司買賣契約書
      、繼正公司與安家工程行之合約書及切結書、三謝開發實
      業有限公司預拌混凝土出貨單、工程估驗請款單、三謝公
      司應收帳款對帳單、支票、雇用起重機證明單、估價單、
      工程估驗請款單，亦足證明系爭工程確有新建鋼筋預鑄2
      號人孔重複請款、彎紮鋼筋及混凝土虛報請款等疑義。況
      在本件自訴前，被告辛○○為釐清工程款項有無不當，亦
      曾將工程估驗單資料送給蔡良洋技師分析工程有無虛報，
      蔡良洋技師經計算後，認混凝土、鋼筋等浮報，有蔡良洋
      技師成本核報表可稽（前開詐欺自訴案卷第一第26至35頁
      ），因此丁○○信賴辛○○所言與繼正公司由一開始之借
      牌轉為合夥關係，及依前揭成本核報表所示系爭工程有浮
      報混凝土、鋼筋數額，加上當初會計係以其名義匯款而同
      意共同提起自訴，其對於非親身經歷而有懷疑之事項提出
      自訴，欲藉由訴訟究明，難謂其有誣告之犯意。
（三）綜上，依自訴人所舉前開證據，僅足證明被告丁○○確有
      對自訴人4人提起詐欺自訴，及被告辛○○出面處理系爭
      工程相關事宜。縱依自訴人所稱被告丁○○曾於88年6月
      下旬參與開工後協商會議，89年6月下旬協商解決工地死
      亡車禍賠償事宜，並於89年10月3日合夥人簽訂同意書及
      89年12月中旬協商工程驗收善後問題時在場，因當時未再
      論及繼正公司是否為借牌或合夥關係，被告丁○○於其妻
      辛○○擬具之相關文件上具名，並無從證明其有何誣告之
      故意。此外，復查無其他積極證據，足資證明被告丁○○
      確有誣告之犯行，本案不能證明被告丁○○之犯罪，揆諸
      首揭法條及判例意旨，自應為被告丁○○無罪之諭知。自
      訴人就此部分之上訴，核無理由，應予駁回。
據上論斷，應依刑事訴訟法第368條判決如主文。
中    華    民    國    97    年    3     月    7     日
                            刑事庭審判長法  官  謝志揚
                                        法  官  賴淳良
                                        法  官  劉雪惠
以上正本證明與原本無異。
如不服本判決，應於送達後十日內，向本院提出上訴狀。其未敘
述理由者，並應於提出上訴狀後十日內向本院補提理由狀 (須附
繕本)。
                                        書記官  李德霞
中    華    民    國    97    年    3     月    7     日
附錄本判決論罪之法律條文：
中華民國刑法第169條
（誣告罪）
意圖他人受刑事或懲戒處分，向該管公務員誣告者，處 7 年以下
有期徒刑。
意圖他人受刑事或懲戒處分，而偽造、變造證據，或使用偽造、
變造之證據者，亦同。


司法院資訊處製作；財團法人民間司法改革基金會備份。
